ACORDAO-COMPLETO-2434504

ACÓRDÃO 19/2021 ATA 1/2021 - PRIMEIRA CÂMARA

VISTOS, relatados e discutidos estes autos de recurso de reconsideração interposto pelo Sr. Cássio Murilo Trovo Hidalgo, ex-prefeito de Iporã/PR, contra o Acórdão 1800/2010-TCU-Primeira Câmara;
ACORDAM os Ministros do Tribunal de Contas da União reunidos em Sessão da Primeira Câmara, ante as razões expostas pelo Relator, em:
9.1. conhecer do recurso de reconsideração interposto pelo Sr. Cássio Murilo Trovo Hidalgo, com fundamento no art. 32, inciso I, e 33 da Lei 8.443/1992, para, no mérito, dar-lhe provimento e tornar insubsistente o acórdão recorrido;
9.2. restituir os autos ao relator a quo, para a adoção das providências que entender pertinentes; e
9.3. dar ciência desta deliberação ao recorrente.

Recurso de reconsideração interposto por ex-prefeito de Iporã/PR contra deliberação que julgou irregulares suas contas especiais, condenou-lhe em débito e aplicou-lhe multa em razão de irregularidades na execução de convênio celebrado com o Ministério do Turismo.

Primeira Câmara

Município de Iporã - PR.

3. Recorrente: Cássio Murilo Trovo Hidalgo (XXX.839.959-XX).

13.1. Ministros presentes: Walton Alencar Rodrigues (Presidente), Benjamin Zymler, Vital do Rêgo (Relator) e Jorge Oliveira.
13.2. Ministro-Substituto presente: Weder de Oliveira.

ACORDAO-COMPLETO-2520985

Acórdão 1574/2022 - Primeira Câmara

VITAL DO RÊGO

Ministro Benjamin Zymler.

p>Trata-se de recurso de reconsideração interposto pelo Sr. Cássio Murilo Trovo Hidalgo, ex-prefeito de Iporã/PR, contra o Acórdão 1800/2010-TCU-Primeira Câmara, parcialmente transcrito abaixo:
9.1. julgar irregulares as contas do Sr. Cássio Murilo Trovo Hidalgo, CPF XXX.839.959-XX, ex-prefeito municipal de Iporã/PR, com fundamento nos arts. 1°, inciso I, 16, inciso III, alínea "c", e § 2°, da Lei 8.443/1992, c/c os arts. 19 e 23, inciso III, da mesma Lei, e com arts. 1°, inciso I, 209, inciso III, e § 5°, 210 e 214, inciso III, do Regimento Interno, condenando-o ao pagamento da quantia a seguir discriminada, fixando-lhe o prazo de quinze dias, a contar da notificação, para comprovar, perante o Tribunal (art. 214, inciso III, alínea "a", d o Regimento Interno) , o recolhimento da dívida aos cofres do Tesouro Nacional, atualizada monetariamente e acrescida dos juros de mora, calculados a partir das datas discriminadas, até a data do recolhimento, na forma prevista na legislação em vigor.
	VALOR ORIGINAL (R$) 
	DATA DA OCORRÊNCIA

	100.000,00
	9/11/2010

9.2. aplicar ao Sr. Cássio Murilo Trovo Hidalgo, CPF XXX.839.959-XX, com fulcro no art. 57 da Lei 8.443/1992, c/c o art. 267 do Regimento Interno, multa no valor de R$ 20.000,00 (vinte mil reais) , com a fixação do prazo de quinze dias, a contar da notificação, para comprovar, perante o Tribunal (art. 214, inciso III, alínea "a", do Regimento Interno) , o recolhimento da dívida aos cofres do Tesouro Nacional, atualizada monetariamente desde a presente data até a do efetivo recolhimento, se for paga após o vencimento, na forma da legislação em vigor;
 (...) 
No âmbito da Secretaria de Recursos (Serur) , foi elaborada a instrução à peça 55, a seguir transcrita, com os ajustes de forma pertinentes, cujo encaminhamento foi encampado pelo dirigente da unidade (peça 56) :
HISTÓRICO
O Ministério do Turismo celebrou com o Município de Iporã/PR o Convênio CV 0081/2010 para a realização do evento intitulado "21ª Festa do Peão de Rodeio de Iporã/PR" no período de 8 a 11/4/2010, conforme proposta registrada à peça 1, p. 8-10. Para tanto, previram R$ 122.000,00, dos quais R$ 100.000,00 serão repassados pelo concedente, em 9/11/2010 (OB n° 801520/2010) , e R$ 22.000,00, correspondentes à contrapartida da entidade convenente.
A Concedente não aprovou a prestação de contas apresentada pelo ente municipal porque não teria havido a comprovação da execução física do objeto do convênio.
No âmbito desta Corte, citou-se o ora recorrente, prefeito de Iporã à época dos fatos, para apresentar alegações de defesa e (ou) recolher aos cofres do Tesouro Nacional o valor total transferido pela União ao ente municipal, em razão da impugnação das despesas do mencionado ajuste, infração ao art. 56 da Portaria Interministerial n° 127/2008, que fundamentou a avença.
Em atendimento ao ofício de citação que lhe fora encaminhado, o responsável apresentou suas alegações de defesa mediante o instrumento acostado à peça 15. 
Examinadas as alegações, a Corte entendeu que o responsável não logrou comprovar o nexo de causalidade entre os recursos repassados e a sua regular aplicação no objeto do convênio. Reputou que não é possível identificar a destinação dos recursos depositados na conta bancária específica para a sua movimentação tampouco quais seriam os serviços prestados para a realização do evento porque o responsável não apresentou notas fiscais ou recibos de pagamentos dos artistas nem dos supostos serviços prestados para a organização do evento e porque não constam dos autos cópias dos cheques pretensamente emitidos e cheques nem o extrato bancário da conta do convênio. 
Considerou o Tribunal que a única nota fiscal apresentada não faria referência ao convênio em análise e as fotos (peça 15, p. 36-37) não permitem avaliar o quantitativo de tentas contratado ou vinculá-las ao evento patrocinado pelo convênio. Quanto à não reversão da arrecadação da bilheteria, teve que a questão se mostra superada a partir da constatação de que não há sequer a comprovação de que as despesas do concerto tenham sido, de fato, custeadas com os recursos do convênio.
Por isso, proferiu a decisão reproduzida no subitem 1.1 desta instrução.
O responsável vem impugnar a decisão mediante o instrumento recursal juntado à peça 38 e seus anexos trazidos às peças 39 41.
ADMISSIBILIDADE    
Exarou se exame da admissibilidade do recurso à peça 42, em que se propõe dele conhecer e suspender os subitens 9.1, 9.2 e 9.3 da decisão combatida. Seu relator, Ministro Vital do Rêgo, acolheu a proposta em seu despacho trazido à peça 45. Reputa se acertado o proposto e acolhido.
MÉRITO              
Delimitação
Quanto ao mérito do recurso, no essencial é de perquirir se caberia reformar a decisão objurgada por acolhível um ou mais dos argumentos recursais sumariados a seguir:
a) decisão judicial proferida em ação civil pública tendo por objeto o mesmo das contas repercutiria sobre o mérito (nesta instrução, item 12) ;
b) os documentos anexados ao instrumento de recursos se prestariam para comprovar o nexo de causalidade entre os recursos repassados e a execução do objeto do convênio (ibid., item 13) ;
c) a inexistência de prova da incorporação dos recursos pecuniários ao patrimônio do ora recorrente implicaria o descabimento da decisão combatida (ibid., item 14) ;
d) a inexistência de prova de conduta de má-fé implicaria o descabimento da decisão combatida (ibid., item 15) .
Da pretensa repercussão de promoção de ação judicial sobre o mérito das contas 
À peça 38, p. 6 7, o recorrente sustenta que o Ministério Público Federal teria promovido ação civil pública de improbidade administrativa cujo objeto coincide com o das contas perante a 2ª Vara Federal de Umuarama, Estado do Paraná, que haveria sido julgada improcedente a teria transitado em julgado.
O juízo cível haver entendido, como fariam ver os documentos juntados à peça 41, que não haveria provas de "perda patrimonial, desvio, apropriação, malbaratamento ou dilapidação de bens ou haveres da União ou do município, ainda que culposamente" e assinalado na fundamentação da respectiva decisão o trecho infratranscrito: 
Tanto os réus quanto as testemunhas corroboraram o que consta nos documentos, ou seja, que o cachê pago à dupla sertaneja foi de R$ 75.000,00, que eram os valores praticados na época. Ademais, o evento e os shows foram realizados conforme contratado, isto é, o serviço foi efetivamente prestado, conforme os depoimentos testemunhais e a documentação acostada aos autos (evento 1) .
Diante disso, cumpriria ao Tribunal ter por existente nexo causal entre os recursos repassados e a execução do objeto do convênio.
	Análise
A alegação não merece prosperar.
Em regra, as responsabilidades civil, administrativa e penal são independentes.  Em alguns casos específicos é que tal não se dá.  Admite-se que sentença proferida em processo penal mediante a qual se conclua pela não ocorrência material do fato ou pela negativa de sua autoria impeça a propositura ou a continuidade de ação nos âmbitos civil e, por extensão, administrativo, consoante entendimento pacífico no Supremo Tribunal Federal exarado nos Mandados de Segurança 21.948 RJ, 21.708-DF e 23.635-DF. 
Como a ação mencionada na alegação será proferida por juízo cível, a situação fática não se subsumirá à hipótese que constitui exceção à regra aludida.
Vale registrar que o Supremo Tribunal Federal (STF) , no julgamento da Ação Direita de Inconstitucionalidade (ADI) 2797, entendeu que o ato ímprobo é de natureza civil, nada obstante sejam algumas de suas sanções da esfera dos direitos políticos.  
A prática de tal ato, dada a sua natureza, repercute nas três esferas jurídicas independentes: penal, cível e administrativa. Não por outro motivo proferiu o STJ o acórdão mencionado no seguinte trecho do Informativo 584 daquela Corte:
DIREITO ADMINISTRATIVO. POSSIBILIDADE DE DUPLA CONDENAÇÃO AO RESSARCIMENTO AO ERÁRIO PELO MESMO FATO. Não configura bis in idem a coexistência de título executivo extrajudicial (acórdão do TCU) e sentença condenatória em ação civil pública de improbidade administrativa que determinam o ressarcimento ao erário e se referem ao mesmo fato, desde que seja observada a dedução do valor da obrigação que primeiramente foi executada no momento da execução do título remanescente. Conforme sedimentada jurisprudência do STJ, nos casos em que fica demonstrada a existência de prejuízo ao erário, a sanção de ressarcimento, prevista no art. 12 da Lei n. 8.429/92, é imperiosa, constituindo consequência necessária do reconhecimento da improbidade administrativa (AgRg no AREsp 606.352-SP, Segunda Turma, DJe 10/2/2016; REsp 1.376.481-RN, Segunda Turma, DJe 22/10/2015) . Ademais, as instâncias judicial e administrativa não se confundem, razão pela qual a fiscalização do TCU não inibe a propositura da ação civil pública. Assim, é possível a formação de dois títulos executivos, devendo ser observada a devida dedução do valor da obrigação que primeiramente foi executada no momento da execução do título remanescente. Precedente citado do STJ: REsp 1.135.858-TO, Segunda Turma, DJe 5/10/2009. Precedente citado do STF: MS 26.969-DF, Primeira Turma, DJe 12/12/2014. REsp 1.413.674-SE, Rel. Min. Olindo Menezes (Desembargador Convocado do TRF 1ª Região) , Rel. para o acórdão Min. Benedito Gonçalves, julgado em 17/5/2016, DJe 31/5/2016. (grifou-se) 
Perfilha-se o infratranscrito entendimento do Superior Tribunal de Justiça, pacificado depois do julgamento dos Embargos de Divergência em RESP nº 875.163-RS no sentido de que somente a conduta dolosa é comum a todos os tipos de improbidade administrativa e que a culposa somente incide na hipótese de causação de prejuízo ao erário:
EMENTA
PROCESSUAL CIVIL E ADMINISTRATIVO. EMBARGOS DE DIVERGÊNCIA EM RECURSO ESPECIAL. IMPROBIDADE ADMINISTRATIVA. VIOLAÇÃO DE PRINCÍPIOS DA ADMINISTRAÇÃO PÚBLICA (ART. 11 DA LEI 8.429/92) . ELEMENTO SUBJETIVO. REQUISITO INDISPENSÁVEL PARA A CONFIGURAÇÃO DO ATO DE IMPROBIDADE ADMINISTRATIVA. PACIFICAÇÃO DO TEMA NAS TURMAS DE DIREITO PÚBLICO DESTA CORTE SUPERIOR. SÚMULA 168/STJ. PRECEDENTES DO STJ. EMBARGOS DE DIVERGÊNCIA NÃO CONHECIDOS.
1. (...) 
2. O tema central do presente recurso está limitado à análise da necessidade da presença de elemento subjetivo para a configuração de ato de improbidade administrativa por violação de princípios da Administração Pública, previsto no art. 11 da Lei 8.429/92. Efetivamente, as Turmas de Direito Público desta Corte Superior divergiam sobre o tema, pois a Primeira Turma entendia ser indispensável a demonstração de conduta dolosa para a tipificação do referido ato de improbidade administrativa, enquanto a Segunda Turma exigia para a configuração a mera violação dos princípios da Administração Pública, independentemente da existência do elemento subjetivo.
3. Entretanto, no julgamento do REsp 765.212/AC (Rel. Min. Herman Benjamin, DJe de 23.6.2010) , a Segunda Turma modificou o seu entendimento, no mesmo sentido da orientação da Primeira Turma, a fim de afastar a possibilidade de responsabilidade objetiva para a configuração de ato de improbidade administrativa.
4. Assim, o Superior Tribunal de Justiça pacificou o entendimento no sentido de que, para a configuração do ato de improbidade administrativa previsto no art. 11 da Lei 8.429/92, é necessária a presença de conduta dolosa, não sendo admitida a atribuição de responsabilidade objetiva em sede de improbidade administrativa.
5. Ademais, também restou consolidada a orientação de que somente a modalidade dolosa é comum a todos os tipos de improbidade administrativa, especificamente os atos que importem enriquecimento ilícito (art. 9º) , causem prejuízo ao erário (art. 10) e atentem contra os princípios da administração pública (art. 11) , e que a modalidade culposa somente incide por ato que cause lesão ao erário (art. 10 da LIA) . (grifou-se) 
Diversamente, as decisões do TCU nas persecuções de controle administrativo externo se fundam no mais abrangente juízo do atendimento do interesse público mediante o bom e regular emprego dos recursos objeto sob análise.  É o que se infere do art. 70 da Constituição da República, mediante o qual se atribui ao Controle Externo o poder de empreender fiscalizações de entidades da Administração Pública Federal não apenas quanto à legalidade, mas também quanto à legitimidade e à economicidade da aplicação de recursos públicos federais.
Tal preceito é expresso também no art. 93 do Decreto-Lei 200, de 25 de fevereiro de 1967, reproduzido no art. 66 de Decreto 93. 872, de 23 de dezembro de 1986, ambos recepcionados pela atual Lei Maior:
Art. 93. Quem quer que utilize dinheiros públicos terá de justificar seu bom e regular emprego na conformidade das leis, regulamentos e normas emanadas das autoridades administrativas competentes. 
Conseguintemente, nos processos de controle administrativo, diversamente do que se dá nas ações judiciais de improbidade administrativa, pode haver julgamento em sentido desfavorável a agente público cuja conduta culposa não seja causadora de lesão ao erário, no sentido cível da expressão, qual a de dano qualificado de patrimonial. Com mais razão, portanto, quando a conduta, quer dolosa quer culposa, causar prejuízo ao erário.
Não é por outra razão, bem a propósito, que cumpre ao TCU julgar irregulares contas cujo exame lhe caiba também em casos de inexistência de débito, como preveem os combinados arts. 16, inciso III, alíneas b e c, 19, parágrafo único, e 58, incisos I a III, da Lei 8.443, de 1992.
Da pretensa comprovação do nexo de causalidade
À peça 38, p. 38 o recorrente sustenta que a Unidade Técnica da Secretaria do Tribunal responsável pela instrução do procedimento de controle administrativo teria entendido existentes tão somente as seguintes ocorrências: (i) em relação às tendas/pirâmides (itens 07 e 08) , fotografias encaminhadas não possibilitadoras de estabelecimento de vínculo "ao contexto do evento"; (ii) em relação à locação de gerador de energia de 600 KVA (item 10) , não encaminhamento de elementos de convencimento acerca da execução desta parte integrante do objeto do convênio; (iii) não reversão da arrecadação obtida com a venda de ingressos para a consecução do objeto do convênio (item 13) . 
Fariam prova do nexo de causalidade entre os recursos repassados e a realização do evento "todos os demais documentos" constantes dos autos, como notas fiscais e recibos de pagamentos dos artistas e dos serviços prestados para tanto, previstos no plano de trabalho. Dentre tais documentos os ora juntados às peças 39/40, de que constam as notas fiscais reputadas faltantes no julgamento do mérito das contas. 
Desse modo, restaria provado o emprego dos recursos repassados na realização das despesas propostas no plano de trabalho, a realização da festa e as execuções das prestações de serviços contratadas.
	Análise
O recorrente carece de razão.
Do exame dos documentos anexados ao instrumento de recurso (peças 39 41) se verifica que tampouco nesta feita se trouxeram aos autos extratos da conta bancária específica para a movimentação dos recursos pecuniários repassados.
Fotos e documentos comprobatórios de liquidações de pagamentos, tais como notas fiscais emitidas por terceiros têm reduzido valor probatório, quando não vêm acompanhadas de elementos capazes de estabelecer o nexo entre eles e o desembolso dos recursos recebidos da União. Para estabelecer tal nexo, é imprescindível a apresentação da conciliação bancária e do extrato da conta do convênio, pois que os pagamentos registrados nas notas fiscais apresentados bem poderiam ter sido feitos com recursos diversos do objeto das contas.
É de todo oportuno trazer à baila manifestação da SECEX/MT, nos autos do TC 425.132/95-1:
8. Concordamos com o posicionamento do Ministério da Saúde, expresso em pareceres uniformes, no sentido de que a inexistência do extrato da conta bancária específica e dos despachos adjudicatórios (ou as justificativas para suas dispensas) inviabilizam a regular comprovação na aplicação dos recursos. A não apresentação de tais elementos não se trata apenas de um aspecto formal, já que, sem o extrato da conta bancária específica, não há como garantir que tais despesas foram realizadas com os recursos repassados pela União." (Relatório da Decisão 410/96 - 2ª Câmara, DOU de 21.11.96. Grifou-se) 
Naqueles mesmos autos, assim se pronunciou o então Ministro Relator Adhemar Paladini Ghisi:
Tenho afirmado em reiteradas oportunidades que a boa e regular aplicação dos recursos públicos só pode ser comprovada mediante o estabelecimento do nexo entre o desembolso dos recursos federais recebidos e os comprovantes de despesa apresentados. A prestação de contas não pode ser, assim, constituída exclusivamente por um agrupamento desordenado de documentos de despesas, que nada comprovam. 
2. Os documentos remetidos pelo Sr. João Alfredo Silva enquadram-se perfeitamente nessa situação: recibos e notas fiscais diversas, emitidas em nome da Associação Brasileira de Odontologia, incapazes de comprovar, por si só, o destino dado aos recursos federais." (Voto do Ministro Adhemar Ghisi, Decisão nº 410/96 - 2ª Câmara, DOU de 21.11.96) 
Assim, os documentos apresentados, dada a sua precariedade, não podem ser havidos como uma prestação de contas a justificar a reforma do Acórdão guerreado. 
Da pretensa inexistência de incorporação dos bens pecuniários repassados ao patrimônio do ora recorrente 
À peça 38, p. 7, o recorrente sustenta que não teria obtido "vantagem patrimonial indevida" na medida em que não teria incorporado benefício a seu patrimônio.
	Análise
A alegação não merece acolhida.
A não comprovação do emprego bom e regular de recursos públicos por quem os tenha gerido constitui prova da causação de prejuízo ao erário - independentemente de comprovação ocorrência de desvio dos recursos.  Trata-se de prova presuntiva, na lição de Plácido e Silva lançada em sua obra Vocabulário Jurídico (28a ed. Rio de Janeiro: Forense, 2010, p. 1124) :
 PROVA PRESUNTIVA. É a que se firma numa determinação legal, que se constitui em prova por determinação legal.
E, neste caso, salvo para tornar desfeita ou para a anular, o que cabe à parte contrária, quando se trata de presunção relativa, a menção da presunção legal dispensa o encargo da prova, desde que ela própria a produz.
Isso porque a produção da prova em contrário é ônus do ora recorrente, dado o disposto no art. 70, parágrafo único, da Lei Maior. O Supremo Tribunal Federal sempre se posicionou no sentido de que, em Direito Financeiro, cabe ao administrador público provar que não cometeu irregularidades a eles eventualmente imputadas:
Em Direito Financeiro, cabe ao ordenador de despesas provar que não é responsável pelas infrações, que lhe são imputadas, das leis e regulamentos na aplicação do dinheiro público." (MS 20.335/DF, Relator Min. MOREIRA ALVES, DJU 25/2/1983) (grifou se) 
Para fazer prova contrária à presuntiva de causação de prejuízo ao erário teria o ora recorrente de juntar aos autos meios de comprovação do nexo de causalidade aludido.
O recorrente não o faz.  Em razão do que se viu na análise empreendida no item 13 desta instrução.
Da alegada inexistência de má-fé
À peça 38, p. 6, o recorrente sustenta que não teria havido má-fé "na prestação de contas".	
	Análise
A alegação não merece prosperar.
Não se está no âmbito do Direito Civil, mas antes no do Direito Financeiro. É inexigível à condenação em débito pelo Tribunal a ocorrência de má-fé ou dolo. Basta a conduta culposa, presumível ante a não comprovação da boa e regular aplicação de recursos públicos, e o seu nexo de causalidade com o prejuízo havido ao erário.
A situação fática consistente na não comprovação do bom e regular emprego de recursos públicos geridos se subsume induvidosamente não só às hipóteses descritas nas três primeira alíneas do inciso III do art. 16 da Lei 8.443, de 16/7/1992, mas também à de imputação de débito em contas prestadas em procedimento de controle administrativo estabelecida nos arts. 70, parágrafo único, e 71, § 3o, da Constituição da República, interpretados logicamente.
CONCLUSÃO
Das análises empreendidas se conclui que:
a) decisão judicial proferida em ação civil pública tendo por objeto o mesmo das contas não repercute sobre o seu mérito;
b) os documentos anexados ao instrumento de recursos não se prestam para comprovar o nexo de causalidade entre os recursos repassados e a execução do objeto do convênio;
c) a inexistência de prova da incorporação dos recursos pecuniários ao patrimônio do ora recorrente não implicar o descabimento da decisão combatida;
 d) a inexistência de prova de conduta de má-fé não implica o descabimento da decisão combatida.
PROPOSTA DE ENCAMINHAMENTO
Do exposto, propõe-se, com fundamento nos arts. 32, inciso I, e 33 da Lei 8.443, de 16/6/1992:
conhecer do recurso e, no mérito, negar-lhe provimento; 
notificar da decisão sobrevinda o recorrente e os demais interessados notificados do Acórdão impugnado, sem deixar de anexar ao expediente de notificação cópia do relatório e da fundamentação da decisão.
O Ministério Púbico junto a este Tribunal, em parecer da lavra do Subprocurador-Geral Lucas Rocha Furtado, manifestou-se de acordo com a proposta da unidade técnica (peça 57) .
	É o relatório.

Gisela Alves dos Santos Trovo (OAB/PR 25.201).

Subprocurador-Geral Lucas Rocha Furtado.

RECURSO DE RECONSIDERAÇÃO EM TOMADA DE CONTAS ESPECIAL. CONTAS IRREGULARES E CONDENAÇÃO EM DÉBITO DE EX-PREFEITO EM VIRTUDE DA AUSÊNCIA DE COMPROVAÇÃO DO NEXO DE CAUSALIDADE ENTRE OS RECURSOS RECEBIDOS DO MINISTÉRIO DO TURISMO E AS DESPESAS ALEGADAMENTE EFETUADAS. CONDENAÇÃO POR FATO NÃO OBJETO DE REGULAR CITAÇÃO. INSUBSISTÊNCIA DO ACÓRDÃO CONDENATÓRIO. RESTITUIÇÃO DOS AUTOS AO RELATOR A QUO.

TOMADA DE CONTAS ESPECIAL (TCE)

Secretaria de Recursos (Serur).

Preenchidos os requisitos de admissibilidade previstos nos arts. 32, inciso I, e 33 da Lei 8.443/1992, o recurso de reconsideração interposto pelo Sr. Cássio Murilo Trovo Hidalgo, ex-prefeito de Iporã/PR, contra o Acórdão 1800/2010-TCU-Primeira Câmara, deve ser conhecido.
Por meio do acórdão recorrido, as contas especiais do recorrente foram julgadas irregulares, com sua condenação em débito pelo valor original de R$ 100 mil e aplicação da multa do art. 57 da Lei 8.443/1992, no valor de R$ 20 mil, em virtude da não comprovação do nexo de causalidade entre os recursos repassados e a sua regular aplicação no objeto do convênio CV 0081/2010, que objetivou a realização da "21ª Festa do Peão de Rodeio de Iporã/PR", no período de 8 a 11/4/2010.
Segundo o decisum recorrido, este Tribunal entendeu não ter sido possível identificar a destinação dos recursos depositados na conta bancária específica, tampouco quais seriam os serviços prestados para a realização do evento (ausentes notas fiscais ou recibos de pagamentos dos artistas, nem dos supostos serviços prestados para a organização do evento, cópias dos cheques, extrato bancário, única nota fiscal apresentada não faz referência ao convênio, fotos encaminhadas não permitem avaliar o quantitativo de tendas contratadas ou vinculá-las ao evento patrocinado pelo convênio) . 
O recorrente alegou, em suma, que: a) decisão judicial proferida em ação civil pública de mesmo objeto repercutiria sobre o mérito da presente TCE (concluiu que o cachê pago à dupla sertaneja, de R$ 75.000,00, eram os valores praticados na época; o evento e os shows foram realizados, com o serviço efetivamente prestado, conforme os depoimentos testemunhais e a documentação acostada aos autos) ; b) os documentos anexados ao recurso se prestariam para comprovar o nexo de  causalidade entre os recursos repassados e a execução do objeto do convênio (relação de pagamento, nota empenho e nota fiscal referente ao gerador, iluminação, palco, tendas, sonorização e do show da dupla Chitãozinho e Chororó; fotos) ; c) a inexistência de prova da incorporação dos recursos pecuniários ao patrimônio do ora recorrente implicaria o descabimento da decisão combatida; e d) a inexistência de prova de conduta de má-fé implicaria a ausência de plausibilidade do acórdão recorrido.
A Serur analisou os argumentos da seguinte forma:
	(a) o julgamento da ação cível não se configura na situação fática que constitui exceção à regra da independência das instâncias (não ocorrência material do fato ou negativa de sua autoria) ;	(b) o recorrente não trouxe o extrato da conta bancária específica; fotos e documentos comprobatórios de liquidações de pagamentos (notas fiscais emitidas por terceiros) têm reduzido valor probatório, quando não vêm acompanhados de elementos capazes de estabelecer o nexo entre eles e o desembolso dos recursos recebidos da União;
	(c) a não comprovação do emprego bom e regular de recursos públicos por quem os tenha gerido constitui prova da causação de prejuízo ao erário, independentemente de comprovação da ocorrência de desvio dos recursos;
	(d) é inexigível à condenação em débito pelo Tribunal a ocorrência de má-fé ou dolo; basta a conduta culposa, presumível ante a não comprovação da boa e regular aplicação de recursos públicos e o seu nexo de causalidade com o prejuízo havido ao erário.
Desta forma, a Serur propôs a negativa de provimento ao recurso, no que foi acompanhada pelo Ministério Público junto a este Tribunal (MPTCU) .
Deixo de acolher a proposta alvitrada, pelas razões a seguir expostas.
Rememoro que o plano de trabalho aprovado previa a contratação da dupla Chitãozinho e Xororó e a instalação de palco, tendas (pirâmides) , iluminação, sonorização e energia (gerador) .
 O MTur não aprovou a prestação de contas apresentada ante a reprovação da execução física do convênio, não tendo analisado a execução financeira. De acordo com a Nota Técnica 618/2012 e, posteriormente a Nota Técnica 1013/2012 (peça 1, p. 206 e 336) , foi comprovada a realização física do evento, do show com a dupla Chitãozinho e Chororó, da iluminação, do palco e da sonorização, por meio de vídeos veiculados no Youtube (peça 1, p. 208, 210 e 212) . Todavia, registrou que não foi possível comprovar a logomarca do ministério, as tendas e o gerador, nem pela internet nem pelas fotos encaminhas pelo responsável, bem assim a reversão do valor arrecadado com ingressos ao objeto conveniado (peça 1, p. 212, 214 e 340) .
Contudo, no âmbito deste TCU, a unidade técnica propôs a citação do ex-gestor "em decorrência de irregularidades na execução física do projeto do referido convênio, o que ensejou a impugnação das despesas e consequente reprovação da prestação de contas pelo órgão repassador", tendo sido promovida nos seguintes moldes (peça 8) :
O débito é decorrente de irregularidades na execução física do projeto do Convênio  CV0081/2010, Siafi n. 732132/2010, celebrado entre o Ministério do Turismo e o município de Iporã/PR, com o objetivo de dar apoio ao projeto intitulado "21ª Festa do Peão de Rodeio de Iporã/PR", o que ensejou a impugnação das despesas e consequente reprovação da prestação de contas pelo órgão repassador, com infração ao art. 56 da Portaria Interministerial n. 127, de 29 de maio de 2008, que fundamentou a avença. (grifou-se) 
Mencione-se ainda que a primeira instrução da Unidade Técnica registrou o seguinte (peça 3, p. 1) :
5. O órgão concedente reprovou a prestação de contas apresentada pelo município de Iporã/PR, tendo em vista a não comprovação da execução física do objeto do convênio, em função das seguintes constatações (peça 1, p. 336/342) :
- As fotografias das tendas (pirâmide) apresentadas não permite vinculá-las ao contexto do evento;
- Não foi possível comprovar a locação de gerador de 600 KVA, prevista no Plano de Trabalho;
- A justificativa de que o recurso do Ministério foi apenas para a realização do show do Chitãozinho e Xororó não deve prosperar, pois de acordo com o Plano de Trabalho, os itens de infraestrutura seriam custeados pelo Ministério do Turismo durante os quatro dias de festa. (grifou-se) 
Assim, o responsável centrou sua defesa no combate às referidas irregularidades apontadas pelo MTUR.
Todavia, observo que o julgamento foi motivado pela não comprovação do nexo de causalidade (execução financeira) entre os recursos repassados e as despesas realizadas, fato que não foi objeto de citação do ex-prefeito. O MPTCU, à época, asseverou que (peça 23) :
Não foram apresentadas notas fiscais ou recibos de pagamentos do cachê dos artistas nem dos supostos serviços prestados para a organização do evento. Tampouco há extratos bancários da conta do convênio ou cópias de cheques que permitam comprovar o liame entre o emprego dos recursos e os beneficiários de supostos pagamentos. A única nota fiscal constante do feito (peça 15, pg. 13) não faz referência ao número do convênio.
O relator a quo foi na mesma direção (peça 27) :
10. Como bem ressaltou o representante do Parquet, o responsável não apresentou notas fiscais ou recibos de pagamentos do cachê dos artistas nem dos supostos serviços prestados para a organização do evento. Ademais, a comprovação do nexo entre os recursos federais repassados restou prejudicada, uma vez que não há nos autos cópias de cheques e sequer extrato bancário da conta do convênio.
11. Nesse contexto, onde não se sabe a destinação dos recursos depositados na conta do convênio e tampouco quais seriam os serviços prestados para a realização do evento, a conclusão pela não comprovação da boa e regular aplicação dos recursos se impõe. 
12. Registro que melhor sorte não traz ao recorrente os documentos juntados. A única nota fiscal apresentada não faz referência ao convênio em análise e as fotos (peça 15, p. 36-37) não permitem avaliar o quantitativo de tentas contratado ou vinculá-las ao evento patrocinado pelo convênio. 
13. No que concerne à não reversão da arrecadação da bilheteria, entendo que a questão se mostra superada a partir da constatação de que não há sequer a comprovação de que as despesas do show tenham sido, de fato, custeadas com os recursos do convênio.
Nessas condições, considerando que o responsável não foi instado a se defender do fato pelo qual teve suas contas julgadas irregulares, considero que o acórdão recorrido deve ser tornado nulo e os autos restituídos ao relator a quo, para as providências que entender cabíveis.
Apesar desse meu entendimento e proposta de desfecho, registro que, com os documentos constantes dos autos não é possível, de fato, estabelecer o devido nexo de causalidade entre os recursos recebidos e as despesas alegadamente realizadas. Isso porque, apesar da existência de notas fiscais (das duas empresas contratadas; uma para a locação do palco, tendas, iluminação, sonorização e gerador; e a outra para a realização do show) , notas de empenho, cartas de exclusividade, procedimento licitatório e o processo de inexigibilidade, não há cópia dos cheques e do extrato bancário da conta específica, necessários à comprovação de que os recursos do convênios efetivamente suportaram as despesas efetuadas, principalmente quando se considera a existência de outros apoiadores do evento. 
Ademais, há outras fragilidades na comprovação da lisura na execução do convênio, consubstanciadas em: (a) apesar de o convite para contratação da infraestrutura de palco e gerador ter sido finalizado em 31/3/2010, a homologação (23/4/2010) e o contrato (27/4/2010) somente foram assinados após a conclusão do evento, que ocorreu no período de 8 a 11/4/2010; (b) segundo matéria jornalística constante à peça 19, o evento foi uma realização, na verdade, da Sori - Sociedade Rural de Iporã, entidade privada, que contou com o apoio da prefeitura, da câmara municipal, do MTur e de Itaipu; (c) não comprovação de que os valores arrecadados com a venda de ingressos foram aplicados no evento, sob pena de os recursos públicos terem sido destinados a evento que resultou em proveito indevido de particulares.
	Ante o exposto, VOTO para que o Tribunal de Contas da União aprove o acórdão que submeto a este Colegiado.
TCU, Sala das Sessões Ministro Luciano Brandão Alves de Souza, em 26 de janeiro de 2021.
Ministro VITAL DO RÊGO 
Relator